ACORDAO-COMPLETO-2449731

ACÓRDÃO 2438/2021 ATA 5/2021 - PRIMEIRA CÂMARA

VISTOS, relatados e discutidos estes autos de pedido de reexame interposto por Linda Cichelli Fernandes, contra o Acórdão 11072/2019-TCU-Primeira Câmara;
ACORDAM os Ministros do Tribunal de Contas da União, reunidos em sessão da 1ª Câmara, ante as razões expostas pelo Relator e com fundamento no artigo 48 da Lei nº 8.443/92, em:
9.1. conhecer do recurso para, no mérito, negar-lhe provimento;
9.2. dar ciência desta deliberação à recorrente e ao Comando do Exército.

Pedido de reexame em pensão militar.

Primeira Câmara

Comando do Exército.

3. Interessados/Responsáveis/Recorrentes:
3.1. Interessados: Linda Cichelli Fernandes (XXX.857.937-XX); Linda Cichelli Fernandes (XXX.857.937-XX)
3.2. Recorrente: Linda Cichelli Fernandes (XXX.857.937-XX).

13.1. Ministros presentes: Benjamin Zymler (na Presidência), Walton Alencar Rodrigues (Relator), Vital do Rêgo e Jorge Oliveira.
13.2. Ministros-Substitutos presentes: Augusto Sherman Cavalcanti e Weder de Oliveira.

WALTON ALENCAR RODRIGUES

Ministro Bruno Dantas.

Adoto, como relatório, instrução elaborada pela secretaria de Recursos, que contou com a anuência do MPTCU (peças 25-27) : 
INTRODUÇÃO
1.	Trata-se de pedido de reexame (peça 15) interposto pela Sra. Linda Cichelli Fernandes, pensionista militar do Sr. Cid Henriques Fernandes, na condição de viúva, contra o Acórdão 11072/2019-TCU-Primeira Câmara (peça 7) .
1.1.	A deliberação recorrida apresenta o seguinte teor:
	VISTOS, relatados e discutidos estes autos em que se aprecia pensão militar instituída no âmbito da Primeira Região Militar,
	ACORDAM os Ministros do Tribunal de Contas da União, reunidos em sessão da Primeira Câmara, diante das razões expostas pelo Relator, e com fundamento no art. 71, incisos III e IX, da Constituição Federal de 1988, c/c os arts. 1º, inciso V, 39, inciso II, e 45 da Lei 8.443/1992, e ainda com o art. 260, § 1º, 261, caput e § 1º, e 262, caput e § 2º, do Regimento Interno do TCU, em:
	9.1. considerar ilegal a pensão militar instituída em favor de Linda Cichelli Fernandes (XXX.857.937-XX) , negando-lhe o registro;
	9.2. dispensar o ressarcimento das quantias indevidamente recebidas de boa-fé (enunciado 106 da súmula da jurisprudência predominante do TCU) ;
	9.3. determinar à Primeira Região Militar que:
	9.3.1. no prazo de 15 (quinze) dias, faça cessar os pagamentos decorrentes do ato ora considerado ilegal, sob pena de responsabilidade solidária da autoridade administrativa omissa;
	9.3.2. no prazo de 15 (quinze) dias, dê ciência do inteiro teor desta deliberação à interessada cujo ato ora é considerado ilegal, esclarecendo-lhe que:
	9.3.2.1. o efeito suspensivo proveniente da interposição de recurso não a exime da devolução dos valores percebidos indevidamente após a notificação sobre o presente acórdão, em caso de não provimento do recurso porventura impetrado;
	9.3.2.2. poderá optar pelo recebimento do benefício relativo à presente pensão militar, desde que comprove o correto enquadramento nas disposições do art. 29 da Lei 3.765/1960, escolhendo apenas os benefícios legalmente acumuláveis;
	9.3.3. no prazo de 30 (trinta) dias, informe ao TCU as medidas adotadas, sem prejuízo de encaminhar comprovante sobre a data em que a interessada tomou conhecimento do contido no item anterior;
	9.4. dar ciência deste acórdão à Primeira Região Militar (grifos acrescidos) .
HISTÓRICO
2.	A ilegalidade e negativa de registro da presente concessão ocorreram por se identificar que a interessada, além da pensão militar em exame, acumula outros três benefícios, quais sejam, é titular de uma pensão pelo Regime Próprio de Previdência Social, instituída junto ao Ministério da Saúde, uma aposentadoria por idade pelo Regime Geral de Previdência Social (número 0452922186) e uma pensão por morte previdenciária obtida junto ao RGPS (número 0452879434) , circunstância que está em desacordo com o art. 29 da Lei 3.765/1960. A jurisprudência do TCU é remansosa nesse sentido (cf., e.g., Acórdão 3653/2011-TCU-Segunda Câmara, 8.721/2017-TCU-2ª Câmara, 10.142/2017-TCU-2ª Câmara, 4.990/2019-TCU-2ª Câmara, 5.278/2019-TCU-2ª Câmara, 5.279/2019-TCU-2ª Câmara, 5.281/2019-TCU-2ª Câmara) .
3.	De fato, o art. 29 da Lei 3.765/1960 jamais permitiu o acúmulo de mais de dois benefícios, senão vejamos:
Redação original
"Art. 29. É permitida a acumulação:
a) de duas pensões militares;
b) de uma pensão militar com proventos de disponibilidade, reforma, vencimentos, aposentadoria ou pensão proveniente de um único cargo civil."
Redação dada pela MP 2.215-10/2001
"Art. 29. É permitida a acumulação:
I - de uma pensão militar com proventos de disponibilidade, reforma, vencimentos ou aposentadoria;
II - de uma pensão militar com a de outro regime, observado o disposto no art. 37, inciso XI, da Constituição Federal."
ADMISSIBILIDADE
3.	Reitera-se o exame de admissibilidade contido na peça 16 do SAR/Serur, em que se propôs o conhecimento do presente pedido de reexame, suspendendo-se os efeitos dos subitens 9.1, 9.3, 9.3.1, 9.3.2 e 9.3.2.2 do Acórdão 11072/2019-TCU-Primeira Câmara, nos termos do art. 48 da Lei 8.443/92, c/c arts. 285 e 286, parágrafo único, do Regimento Interno/TCU. Observa-se que o Excelentíssimo Senhor Ministro Walton Alencar Rodrigues, mediante despacho de peça 18, concordou com esta unidade técnica.
MÉRITO
4. Delimitação
4.1	Constitui objeto do presente recurso definir se o simples peticionamento ao INSS, solicitando o cancelamento de dois benefícios previdenciários, é suficiente para o deferimento da presente pensão militar.
5. Do pedido de cancelamento de dois benefícios previdenciários 
5.1.	A interessada trouxe à colação cópias de peticionamentos ao INSS, em que solicita o cancelamento dos benefícios beneficiários de números  0452879434 e 0452922186 (renúncia à cota de pensão por morte e desistência de aposentadoria, peça 15, p. 9 a 12) .  
5.2.	Demais disso, aduz que, "embora a recorrente tenha agido imediatamente após tomar conhecimento da impossibilidade de cumulação dos benefícios, diligenciando a imediata cessação dos benefícios juntos ao RGPS, leva certo tempo até que o INSS efetive o cancelamento dos benefícios. Durante esse tempo, não é razoável que a recorrente permaneça sem a sua pensão militar, seja porque isso a privaria dos recursos necessários à sua manutenção, seja porque já fez de tudo que está ao seu alcance para resolver a situação e está dependente agora de atos que competem ao INSS sobre os quais não tem controle".
Análise:
5.5.	Observa-se que, até a apreciação deste pedido de reexame, o subitem 9.3.1 do acórdão recorrido permanece suspenso, nos termos deferidos pelo Excelentíssimo Senhor Ministro Relator (peça 18) .
5.6.	No entanto, observa-se que, para esta Egrégia Corte de Contas, o simples peticionamento feito ao INSS, visando o cancelamento de dois benefícios previdenciários, não é suficiente para o julgamento pela legalidade desta pensão militar. De fato, o que importa é o efetivo cancelamento dos aludidos benefícios, eis que é frontalmente ilegal o percebimento de proventos de pensão militar com três outros três benefícios, conforme mencionado no histórico desta instrução. 
5.7.	A eventual demora, por parte do INSS, em realizar o cancelamento dos referidos benefícios previdenciários deve ser resolvida na justiça, por meio do manejo dos adequados instrumentos previstos no Código de Processo Civil.
5.8.	Nessa ordem de ideias, é de se propor a rejeição dos argumentos apresentados pela recorrente.
CONCLUSÃO
6.	Diante do exposto, conclui-se que o simples peticionamento ao INSS, solicitando o cancelamento de dois benefícios previdenciários, não é suficiente para o deferimento da presente pensão militar.
6.1.	Nesse sentir, é de se propor a negativa de provimento do presente recurso.
PROPOSTA DE ENCAMINHAMENTO
7.	Diante do exposto, submete-se o presente processo à consideração superior, propondo-se a adoção das seguintes medidas:
	a) conhecer do presente pedido de reexame, para, no mérito, negar-lhe provimento;
	b) cientificar a recorrente e os demais interessados do acórdão que vier a ser prolatado, ressaltando-se que o relatório e o voto que o acompanharem podem ser consultados no endereço www.tcu.gov.br/acordaos, no dia seguinte ao de sua oficialização.

Alex Tinoco Barroso (OAB/RJ 183.184)

Procurador Sergio Ricardo Costa Caribé.

PENSÃO MILITAR. ACUMULAÇÃO ILEGAL COM OUTROS BENEFÍCIOS. PEDIDO DE REEXAME, CONHECIMENTO. NÃO PROVIMENTO.

PENSÃO MILITAR (PMIL)

Secretaria de Recursos (Serur); Secretaria de Fiscalização de Integridade de Atos e Pagamentos de Pessoal e de Benefícios Sociais (Sefip).

Trata-se de pedido de reexame interposto por Linda Cichelli Fernandes contra o Acórdão 11072/2019-TCU-Primeira Câmara, que considerou ilegal e negou registro ao ato de pensão militar emitido a seu favor, pelo Comando do Exército.
	O Tribunal verificou o pagamento do benefício cumulativo com outros três, sendo uma pensão do Regime Próprio de Previdência dos servidores federais, junto ao Ministério da Saúde, uma aposentadoria por idade e outra pensão por morte obtidas no Regime Geral de Previdência Social (RGPS) .
	A recorrente alegou que peticionou ao INSS o cancelamento da pensão por morte e da aposentadoria do RGPS logo após o conhecimento da decisão do Tribunal e que não é razoável a suspensão dos pagamentos da pensão militar até que o Instituto atenda aos seus requerimentos.
	A Secretaria de Recursos e o Ministério Público junto ao Tribunal propugnaram pelo conhecimento e não provimento do pedido de reexame.
	Conheço do recurso, tendo em vista preencher os requisitos atinentes à espécie.
	Quanto ao mérito, alinho-me aos pareceres precedentes, adotando-os como razões de decidir.
	Em consulta efetuada às bases de dados do INSS em 03/02/2021, verifiquei que os benefícios obtidos junto ao INSS continuam ativos e sendo pagos (peça 30) .
	Sendo assim, não é possível dar provimento ao recurso para considerar o ato em análise legal, pois seria permitida a continuidade de acumulação irregular de benefícios e o consequente mal uso de recursos públicos.
	Também não cabe ao Tribunal adotar medidas para que o INSS atenda aos requerimentos da interessada, pois a jurisprudência é farta no sentido de que a esfera de atuação desta Corte não alcança a tutela de interesses privados perante a Administração Pública. 
	Cabe à recorrente adotar as medidas cabíveis, administrativas e judiciais, se for o caso, para obter o efetivo cancelamento da aposentaria e pensão por morte junto ao INSS e exercer seu direito de opção, consignado no item 9.3.2.2. da decisão recorrida.
	Feitas essas considerações, voto para que o Tribunal adote o acórdão que submeto à apreciação do Colegiado.
TCU, Sala das Sessões Ministro Luciano Brandão Alves de Souza, em 2 de março de 2021.
WALTON ALENCAR RODRIGUES 
Relator